臺灣高等法院刑事判決　　　　　　　　95年度上訴字第4522號
上　訴　人
即　被　告　乙○○
選任辯護人　郭盈蘭律師
上列上訴人因殺人未遂案件，不服臺灣板橋地方法院95年度訴字
第1525號，中華民國95年9月5日第一審判決（起訴案號：臺灣板
橋地方法院檢察署95年度偵字第8667號），提起上訴，本院判決
如下：
    主  文
原判決關於殺人未遂部分撤銷。
乙○○傷害人之身體，處有期徒刑陸月，如易科罰金，以銀元參
佰元折算壹日。
    事  實
一、乙○○於民國95年2月17日10時許，因丙○○及甲○○正在
    臺北縣三峽鎮○○路62號，丙○○所經營之「喝一杯快炒店
    」內飲酒唱歌時，適至店內，三人遂一同飲酒，待至12時30
    分許，酒酣耳熱之際，乙○○因細故與丙○○起爭執，遂徒
    手揮拳毆打丙○○之前額（傷害部分業經原審諭知公訴不受
    理確定），甲○○見狀即上前制止並謂男人不應動手打女人
    等語，詎乙○○心生不滿，竟基於傷害之犯意，隨手拿取置
    於桌上之高梁酒瓶敲碎後，持之刺向甲○○之頭頸部4、5次
    ，致甲○○受有頭皮多處裂傷併頭皮缺損、閉鎖性頭部外傷
    、頸部裂傷及低血容性休克等傷害。
二、案經甲○○訴由臺北縣政府警察局三峽分局報告臺灣板橋地
    方法院檢察署檢察官偵查起訴。
    理  由
一、訊據上訴人即被告乙○○固不否認於上揭時、地，有持酒瓶
    毆打告訴人甲○○成傷之事實，惟辯稱：是酒後互毆，當時
    酒醉，並不清楚實際情形云云。
二、經查：
  (一)被告於95年2月17日12時30分許，在位於臺北縣三峽鎮○○
    路62號由丙○○所經營之「喝一杯快炒店」內，與丙○○及
    告訴人甲○○一起飲酒唱歌，席間因細故而起爭執，被告並
    拿取置於餐桌之高梁酒瓶乙支攻擊告訴人甲○○數次等情，
    業據被告坦承無訛（見偵查卷第4頁、第23頁、原審卷第17
    頁、第51頁、本院卷第20頁），核與告訴人甲○○及證人丙○○之證述情節相符（見原審卷第42頁、第47頁）。又告訴
    人甲○○因遭被告上開攻擊，而受有頭皮多處裂傷併頭皮缺
    損、閉鎖性頭部外傷、頸部裂傷及低血容性休克等傷害，有
    卷附財團法人恩主公醫院診斷證明書與現場相片6幀附卷可
    稽（見偵查卷第12頁、第14至16頁）。
  (二)被告行為時雖有喝過酒，案發4小時後於同日16時5分經警測
    試其酒精濃度仍高達0.97MG／L，有被告酒精濃度測試結果
    在卷可核（見偵查卷第17頁），惟被告係因席間忍受不了告
    訴人甲○○之言語刺激，一時情緒控制不住才動手打告訴人
    甲○○，業據被告自承在卷（見偵查卷第4頁）；復據告訴
    人甲○○與證人丙○○證述：甲○○確有斥責被告為何動手
    打女人之情；及案發後被告係因丙○○之言才趕快離開等情
    明確（見原審卷第42頁），顯見被告之知覺、理會及判斷能
    力等精神狀態雖因喝酒而受有影響，但並非全然無法辨識其
    行為內容，所辯當天有喝酒，發生何事不知情云云，係為推
    諉之詞，不足採信。況被告於飲酒過程中因細故萌生傷害犯
    意，實欲憑藉酒力增加犯罪勇氣（最高法院28年上字第3816
    號判例參照），縱認被告行為時已酒醉，亦屬原因自由行為
    ，無從卸免其刑責。至案發當時係被告持酒瓶攻擊告訴人甲○○，告訴人甲○○並無先毆打被告或對之丟擲酒瓶之情形
    ，此亦據告訴人甲○○及證人丙○○證陳甚明（見原審卷第
    42頁、第43頁、第49頁），是被告辯稱係告訴人甲○○先拿
    酒瓶丟擲、雙方互毆云云（見原審卷第51頁、本院卷第19頁
    反面），均無可採。
  (三)按殺人與傷害致死之區別，即在下手加害時有無死亡之預見
    為斷。至受傷處所是否致命部位，及傷痕之多寡，輕重如何
    ，僅足供認定有無殺意之參考，原不能為區別殺人與傷害致
    人死之絕對標準，最高法院著有19年上字第718號判例。本
    件告訴人甲○○傷勢觀之，其遭被告持破裂酒瓶剌中後，受
    有上述之傷害，且據醫師記載之病歷摘要記錄：「身上多
    處受有撕裂傷，以致大量出血，血壓最低時為77/56mmhg，
    為低血容性休克，有生命危險。經傷口緊急縫合，大量輸
    血及輸液才將情況穩定。有住院為後續治療，併觀察頭部
    狀況及休克的後遺症。」有財團法人恩主公醫院95年7月28
    日函覆原審在卷（見原審卷第24至25頁）。告訴人甲○○一
    度有生命危險，固非無據；然被告行為之際，已因飲酒多時
    而具有醉意，業據被告供承在卷，已如前述，而證人丙○○
    亦稱被告當時已喝醉，斯時所說「要給你死」，應屬氣話等
    語（見原審卷第47頁、第49頁）；參酌前述被告案發後4小
    時酒測值仍高達0.97MG／L等情，則被告行為時，對於外界
    事務之知覺理會及判斷作用應較普通人之平均程度減退，其
    拿碎酒瓶刺向告訴人甲○○頭頸部時，是否確有預見該部位
    受傷會有致命之可能，已非無疑。且被告與告訴人甲○○相
    識已4、5年，雖未深交，兩人亦無仇恨或糾紛，亦為告訴人
    甲○○所肯認（見偵查卷第8頁），則被告實無致告訴人於
    死地之殺人動機。故衡情被告應係在酒醉狀態下，與告訴人
    甲○○因被告毆打證人丙○○之事而生摩擦，一時氣憤，心
    生不滿，才臨時起意傷害告訴人吳義鳳。是被告辯稱並無殺
    人犯意，尚屬可採。
  (四)綜上所述，被告傷害犯行事證明確，應予論罪科刑。
三、核被告所為，係犯刑法第277條第1項之傷害罪。公訴意旨認
    被告係犯同法第271條第2項、第1項之殺人未遂罪，即有誤
    會，起訴法條應予變更。
四、原審以被告事證明確，予以論罪科刑，固非無見，惟被告行
    為之際非出於殺人故意，原審逕以殺人未遂論處，尚有未洽
    。被告上訴執此指摘原判決不當，為有理由，應由本院予以
    撤銷改判。按行為時刑法第277條第1項傷害罪，其法定刑有
    關罰金部分規定「一千元以下罰金」，係以「銀元」為計算
    單位。行政院會銜司法院依72年6月24日公布之勘亂時期罰
    金罰鍰提高標準條例之規定，於72年7月27日發布「有關刑
    法定有罰金各條，提高為十倍」，並自同年8月1日施行。是
    以上開條文「一千元以下罰金」之規定乃提高為10倍，即「
    一萬元以下罰金」，再依現行法規所定貨幣單位折算新臺幣
    條例第2條規定，現行法規所定金額之貨幣為圓、銀元或元
    者，以新臺幣元之3倍計算，換言之，上開條文罰金刑部分
    即相當提高「30倍」成為「新台幣3萬元以下罰金」。依民
    國95年6月14日修正通過之刑法施行法第1條之1第1項規定：
    「中華民國九十四年一月七日刑法修正施行後，刑法分則編
    所定罰金之貨幣單位為新台幣。」；第二項規定：「九十四
    年一月七日刑法修正時，刑法分則編未修正之條文定有罰金
    者，自九十四年一月七日刑法修正施行後，就其所定之數額
    提高為三十倍。但七十二年六月二十六日至九十四年一月七
    日新增或修正之條文，就其所定數額提高為三倍。」查刑法
    第277條第1項傷害罪，有關罰金刑部分，於72年6月26日至
    94年1月7日間，非新增之或修正過之條文，則依刑法施行法
    第1條之1第2項前段之規定，應提高為30倍，即係新台幣3萬
    元以下。而依95年4月28日修正通過之罰金罰鍰提高標準條
    例第1條規定：「依法律應處罰金罰鍰者，就其原定數額提
    高為二倍至十倍。但法律已依一定比率規定罰金或罰鍰之數
    額或倍數者，依其規定。」修正後刑法施行法第1條之1，既
    就刑法所定數額有提高倍數規定，自應依其規定，自民國95
    年7月1日起，改以新台幣計算單位，刑法第277條第1項之罰
    金刑部分為「新台幣三萬元以下罰金」。新舊法有關法定罰
    金刑之比較結果均相同（均提高為30倍），對被告而言，並
    無有利或不利情形，不生新舊法比較問題。本件被告所犯，
    應適用行為時刑法第277條第1項所定罰金刑部分及罰金罰鍰
    提高標準條例第1條前段之規定。又被告於犯罪時之刑法第
    41條第1項前段規定：「犯最重本刑為5年以下有期徒刑以下
    之刑之罪，而受6個月以下有期徒刑或拘役之宣告，因身體
    、教育、職業、家庭之關係或其他正當事由，執行顯有困難
    者，得以1元以上3元以下折算一日，易科罰金。」又被告3
    人行為時之易科罰金折算標準，修正前罰金罰鍰提高標準條
    例第2條前段（現已刪除）規定，就其原定數額提高為100倍
    折算1日，則被告行為時之易科罰金折算標準，應以銀元100
    以上300以下元折算1日，經折算為新臺幣後，應以新臺幣30
    0元以上900元以下折算1日。惟95年7月1日修正公布施行之
    刑法第41條第1項前段則規定：「犯最重本刑為五年以下有
    期徒刑以下之刑之罪，而受六個月以下有期徒刑或拘役之宣
    告者，得以新臺幣一千元、二千元或三千元折算一日，易科
    罰金。」比較修正前後之易科罰金折算標準，以95年7月1日
    修正公布施行前之規定，較有利於被告，則應依刑法第2條
    第1項前段，適用修正前刑法第41條第1項前段規定，定其折
    算標準。爰審酌被告並無前科紀錄，有卷附本院被告前案紀
    錄表足參，素行非劣，僅因喝酒之際偶生細故，行為控制力
    較低而為本件犯行，參酌犯人與被害人平日之關係、犯罪所
    生之損害、及犯罪後已與被害人以30萬元和解，有卷附和解
    書為憑（見本院卷第34頁）等一切情狀，判處如主文第二項
    所示之刑，並諭知易科罰金之折算標準。
據上論斷，應依刑事訴訟法第369條第1項前段、第364條、第299
條第1項前段、第300條，刑法第277條第1項、修正前刑法第41條
第1項，修正前罰金罰鍰提高標準條例第1條前段、第2條，判決
如主文。
本案經檢察官黃柏齡到庭執行職務。
中　　華　　民　　國　　96　　年　　2 　　月　　8 　　日
　　　　　　　　　刑事第十九庭審判長法　官  尤豐彥
　　　　　　　　　　　　　　　　　  法　官  黃金富
　　　　　　　　　　　　　　　　　  法　官  魏新國
以上正本證明與原本無異。
檢察官如不服本判決，應於收受送達後十日內向本院提出上訴書
狀，其未敘述上訴之理由者並得於提起上訴後十日內向本院補提
理由書（均須按他造當事人之人數附繕本）。
被告不得上訴。
                                    書記官  陳玉珍
中　　華　　民　　國　　96　　年　　2 　　月　　8 　　日
附錄：本案論罪科刑法條全文
中華民國刑法第277條第1項
傷害人之身體或健康者，處3年以下有期徒刑、拘役或1千元以下
罰金。
